【裁判字號】    90,上易,4046
【裁判日期】    900911
【裁判案由】    傷害
【裁判全文】
臺灣高等法院刑事判決                            九十年度上易字第四四六號
    上  訴  人
    即  被  告  乙○○
右上訴人因傷害案件，不服臺灣桃園地方法院八十九年度易字第二七三五號，中華民
國九十年九月十一日第一審判決 (起訴案號：臺灣桃園地方法院檢察署八十九年度偵
字第一一九００號)提起上訴，本院判決如左：
    主  文
上訴駁回。
    事實及理由
一、本案經本院審理結果，認第一審判決以被告乙○○犯刑法第二百七十七條第一項
    之普通傷害罪，判處被告拘役肆拾日，如易科罰金以參佰元折算壹日，認事用法
    及量刑均無不當，應予維持，並引用第一審判決書所載之事實、證據及理由如附
    件所示。
二、被告上訴意旨略以：案發當時伊曾以告訴人甲○○侵入住宅為由，撥打一一○報
    案，惟斯時前往伊住處處理之員警與原審判決所載者不符，此乃該判決之最大瑕
    疵。且伊曾向警員顏銘政告以有人進入伊住處，顏銘政詢問伊欲如何處理，伊答
    稱只要將人趕走即可。伊不知有本件傷害案件等語。
三、經查，被告自承與證人黃榮川本係舊識，並稱事發當日其住處之前、後門均已上
    鎖，不知後門為何打開等情。查證人黃榮川於偵查、原審訊問時均證稱﹕係伊開
    門讓告訴人甲○○進入被告住處（見偵查卷第四九頁反面、原審卷第六０、六一
    、一五二頁），核與告訴人所述相符；且證人黃榮川亦證稱：「我約被告他們去
    喝酒吃飯，他沒去，我一個人去，吃完後，我去他家聊天，約九點多的時候，前
    門鎖住了，門是我開的。甲○○來是談買賣房屋的事，因為之前他也來過，聽被
    告說是談買賣房屋的事。被告說她要睡覺了，就趕他走，後來雙方聲音愈來愈大
    」等語（見原審卷第六０頁），足見黃榮川在事發前即已在被告屋內，而告訴人
    係經證人黃榮川開門而進入被告屋內無訛，是被告辯稱告訴人係強行侵入住宅，
    黃榮川係在被告之後進入屋內等語，尚不足採。
四、次查，被告雖辯稱與告訴人素不相識，然被告於警訊及偵查中均坦承認識告訴人
    ，知告訴人在市場賣菜。被告之女鄭雅蓮亦於偵查中證稱﹕被告以前常帶伊去告
    訴人那裡買菜；證人黃榮川亦於原審審理時證稱：告訴人在市場賣菜，她們常會
    看到各等語。被告嗣雖辯稱完全不認識告訴人，其所指賣菜之人係另一位叫吳碧
    枝之人，並提出名片一紙為證。然查告訴人於本院訊問時陳稱：「不是叫做吳碧
    芝，我有個親妹妹，叫做秦碧芝，他過繼給人當養女，他也在市場賣菜，不過是
    在另一個市場賣，但是早上的時候，我會到秦碧芝那裡幫忙賣，菜是我載過去，
    並且幫他把菜擺好以後，我才回去我自己那裡賣」、「（提示吳碧芝名片問這是
    何人？）他就是我講的秦碧芝，名片上面是我的電話，我們兩姊妹以前住在一起
    」。被告亦供稱：「我沒有打過名片上面的電話，我們只有買賣關係而已。而且
    買菜是八七到八八年的時候，現在他們應該沒有在賣菜。」等語（見本院九十年
    十二月七日訊問筆錄）。足見被告與被害人早已相識。又告訴人指稱係因被告委
    託伊賣屋，當天是要找被告洽談買賣房屋之事一節，除據證人黃榮川於原審訊問
    時證稱：有聽被告說要賣房子，伊還沒開門時，甲○○就說她是來談房子的事，
    伊就讓她進來等語（見原審九十年三月十二日訊問筆錄）無訛外，證人即桃德房
    屋公司負責人吳裕興亦於原審訊問時亦證稱：被告曾委託告訴人買賣房屋，被告
    請伊過去估價，告訴人當時也在場，告訴人是一般的中人，不是伊公司員工等語
    （見原審九十年八月二十八日訊問筆錄）。益徵被告與告訴人本係舊識，被告並
    委託告訴人處理其房屋買賣事宜，是被告辯稱並不認識告訴人云云，殊不足採。
五、再者，證人黃榮川雖書立字據謂係伊不慎用力過量，致使告訴人受傷云云，並於
    原審訊問時證稱：被告未動手毆打告訴人，可能係伊趕告訴人離開時，用力過度
    致告訴人受傷云云。惟原審審酌其於偵查中僅稱：被告要趕告訴人走，有生推擠
    ，因告訴人不走，伊就先走了等語，並未提及有動手毆打告訴人一事；並據被告
    於警訊時供稱：現場有黃榮川在場勸架等語與告訴人亦於警訊時陳稱：現場有黃
    榮川目睹伊遭乙○○毆打，其並勸阻郭女不要打伊等語，並無不符，為其論據，
    而認證人黃榮川既係在場勸架，意在排解糾紛，豈有反將告訴人毆傷之理，且告
    訴人如係遭黃榮川毆傷，焉有不告黃榮川，卻反告被告之理；又以告訴人於黃榮
    川自承犯行後，仍堅指係遭被告毆傷不移，再參諸法務部調查局對黃榮川施以測
    謊鑑定結果，亦認「黃榮川稱：（一）案發時乙○○未持掃把毆打甲○○（二）
    係其毆打甲○○，上述問題經測試呈情緒波動之反應，研判有說謊」，而認證人
    黃榮川所為證詞與被告及告訴人之警訊供詞有所扞挌，並有上述不符常理之處，
    所為證詞自難採取。是原審既已詳予說明前述不足採之理由，經核原審之論述，
    並無違反經驗法則或論理法則，則被告就此部分再為爭執，應無足採。
六、被告另辯稱﹕案發時前往伊住處處理之員警與原審判決所載者不符，認原審判決
    有重大瑕疵；且伊曾向警員顏銘政告以有人進入伊住處，顏銘政詢問伊欲如何處
    理，伊答稱只要將人趕走即可云云。經查，證人顏銘政於原審訊問時證稱：其係
    保管受理案件資料之人，由卷宗上記載，可知係謝天慶與陳國松二位警員前往現
    場處理等語；此與證人謝天慶證稱﹕當天伊經值班員警通知前往現場處理等語無
    訛（見原審八十九年十二月二十二日訊問筆錄），況原審判決確記載到場處理之
    警員係謝天慶及林笙祺（見判決書第六頁），與事實並無不符，被告上開所辯原
    審判決有瑕疵云云，尚有誤會。
七、原審審酌被告不分緣由，恣意傷害人之身體，所生危害尚屬輕微，惟迄未與告訴
    人致歉、和解並賠償其損失，犯後猶飾詞卸責，未具悔意等一切情狀，量處被告
    拘役肆拾日，並諭知易科罰金之折算標準。經核其認事用法並無違誤，量刑亦稱
    妥適。被告上訴仍執陳詞指摘原判決不當，為無理由，應予駁回。
據上論結，應依刑事訴訟法第三百七十三條、第三百六十八條，判決如主文。
本案經檢察官鍾鳳玲到庭執行職務。
中      華      民      國    九十      年     十二     月    三十一    日
                              台灣高等法院刑事第七庭
                                  審判長法  官  吳  啟  民
                                        法  官  施  俊  堯
                                        法  官  林  瑞  斌
右正本證明與原本無異。
不得上訴。
                                        書記官  丁  淑  蘭
中    華    民    國      九十一  年       一       月        二        日
附件：
臺灣桃園地方法院刑事判決                        八十九年度易字第二七三五號
    公  訴  人  臺灣桃園地方法院檢察署檢察官
    被      告  乙○○  女  四十三歲（民國○○○年○○月○日生）
                        住桃園縣中壢市○○路○段七三巷十號一樓
                        身分證統一編號：Ｚ000000000號
    選任辯護人  沈朝標律師
右列被告因傷害案件，經檢察官提起公訴（八十九年度偵字第一一九○○號），本院
判決如左：
        主  文
乙○○傷害人之身體，處拘役肆拾日，如易科罰金以參佰元折算壹日。扣案掃把壹支
沒收。
        事  實
一、乙○○與甲○○原係舊識，甲○○於民國八十九年五月十一日二十一時三十分許
    ，至桃園縣中壢市○○路○段七三巷十號一樓乙○○之住處欲找郭女洽談房屋買
    賣之事，並由乙○○之友人黃榮川開門後進入屋內，詎甫入座之際，乙○○竟基
    於傷害人身體之犯意，以腳踢甲○○之腹部及臉部，並持其所有鋁製掃把毆打甲
    ○○之後腦，致甲○○因此受有右耳後瘀青、下唇擦傷、腹部挫傷等傷害。
二、案經被害人甲○○訴由桃園縣警察局中壢分局報請台灣桃園地方法院檢察署檢察
    官偵查起訴。
        理  由
一、訊據被告乙○○矢口否認涉有右揭犯行，辯稱：伊不認識甲○○，更未委託甲○
    ○買賣房屋之事，當天係甲○○無故侵入其住宅，伊只有請吳女離開，未毆打吳
    女，後來黃榮川也進入屋內拿起伊家中掃把要趕吳女離開，其二人因此發生扭打
    ，黃榮川亦書立字據坦承係其用力過重致使甲○○受傷，又本件亦係伊報警，警
    察到場並未看到甲○○身上有任何傷害，且伊僅係一介老弱婦人，不可能以腳抬
    至告訴人耳朵或腹部之高度而踹其成傷，又縱有傷害情事，亦屬正當防衛行為云
    云。經查：（一）被告如何於被害人入座之際，以腳踢傷其下唇及腹部並持掃把
    毆打其後腦致其右耳後受傷等節，迭據被害人於警訊、偵查中指訴綦詳，復於本
    院審理中指陳：之前被告委託伊賣房子，伊有帶人去看，因被告要求五百萬元，
    房屋仲介公司認為過高，當天伊看完連續劇後到被告家，是黃榮川幫伊開門，不
    料一坐下，被告就拿鋁製掃把打伊後腦及手臂，並用腳踹伊臉部和肚子等語，並
    有天晟醫院八十九年五月十二日驗傷診斷書一紙附卷可憑，而其所描述被害情節
    與上開診斷書所載傷者甲○○經檢查後受有右耳後、腹部挫傷、下唇擦傷之傷勢
    等節亦悉相吻合，而其所述於入座之際，遭站立之被告以腳踹其臉部及腹部，就
    雙方體位高低而言，亦非無可能，復有鋁製掃把一支扣案可資佐憑，本院查其前
    後歷次供述均屬一致，並無矛盾齟齬之處，又本院徵得被告乙○○、告訴人甲○
    ○之同意後，將本件函送法務部調查局測謊結果，經鑑定認「甲○○稱：案發時
    其遭乙○○持掃把毆打，上述問題經測試無情緒波動之反應，研判未說謊」，此
    有法務部調查局六十年六月二十六日 (90)陸 (三)字第90031341號鑑定通知書一
    紙附卷可稽，上述鑑定結果與被害人之指訴亦互核相符，又參以被告於警訊中自
    承雙方有發生拉扯，被告之女鄭雅蓮於八十九年九月二十六日偵訊時亦證稱伊母
    親有用手拉，將那女的推走等語，證人黃榮川復於同年十月二十四日偵訊時證稱
    ：乙○○要趕甲○○走，有生推擠等節，足認被害人所為上開指訴應非子虛，可
    堪憑信。（二）次查證人黃榮川雖書立字據謂係伊不慎用力過量，致使甲○○受
    傷云云，並於本院審理中到庭證稱：被告未動手毆打被害人，可能係伊趕被害人
    離開時，用力過度造成被害人受傷云云，惟其於八十九年十月二十四日偵訊時僅
    稱：（訊問：當時情形如何）乙○○要趕甲○○走，有生推擠，因甲○○不走，
    伊就先走了等語，並未提及有動手毆打吳女一事，而據被告於警局初訊時供稱：
    現場有黃榮川在場勸架等語，另告訴人亦於警訊時陳稱：現場有黃榮川目睹伊遭
    乙○○毆打，其並勸阻郭女不要打伊等語，是黃榮川既係在場勸架，意在排解糾
    紛，豈有反將被害人毆傷之理，且被害人如係遭黃榮川毆傷，焉有不告黃榮川，
    卻反告被告乙○○之理，且被害人於黃榮川自承犯行後，仍堅指係遭被告毆傷不
    移，再法務部調查局對黃榮川施以測謊鑑定結果，亦認「黃榮川稱：（一）案發
    時乙○○未持掃把毆打甲○○（二）係其毆打甲○○，上述問題經測試呈情緒波
    動之反應，研判有說謊」，有上開法務部調查局鑑定通知書一紙附卷可參，是證
    人黃榮川所為證詞既與被告及被害人之警訊供詞有所扞挌，並有上述不符常理之
    處，復經施以測謊鑑定後研判有說謊之情形，其證詞自難採取。（三）另證人即
    被告之女鄭雅蓮固於本院九十年四月十一日審理時證稱：伊不認識在場之告訴人
    ，庭上的阿姨（即告訴人）來伊家裡，用高跟鞋踢伊母親，還罵伊母親，當時有
    一位鄰居叔叔也在場，叔叔有趕這位阿姨出去，好像還有打伊母親，有拿掃把還
    有用拳頭，沒有看到有人打這位阿姨云云，惟與其之前在八十九年九月二十六日
    偵訊時所稱：伊和媽媽一起跪在佛堂，並無見到有男生，媽媽就一起把那女的推
    走，媽媽用手拉她，媽媽以前常帶伊去這阿姨那買菜等語不符，而其與被告屬至
    親之母女關係，證詞難免因大人之授意或誤導而有所失真，又其年僅八歲（民國
    ○○○年○月○○○日生），其於本院審理時就將近一年前之事為陳述，記憶上
    亦不免模糊，而其於偵查中所為之陳述因較接近案發當時，該次證言之新鮮性及
    可靠性即相對較高。基上說明，其於本院所為有利於被告之證詞亦不可採。（四
    ）被告於警訊及偵查中均坦承認識甲○○，知道甲○○在市場賣菜等語，其女鄭
    雅蓮亦於前述偵查中證稱被告以前常帶伊去被害人那裡買菜，證人黃榮川亦於本
    院審理時證稱：甲○○在市場賣菜，她們常會看到等語，惟被告於本院審理時竟
    稱完全不認識被害人，所指賣菜之人是另一位叫吳碧枝的人云云；又被害人稱係
    因被告委託伊賣房子，當天是要找被告洽談買賣房屋之事一節，除據證人黃榮川
    於本院九十年三月十二日審理時證稱：有聽被告說要賣房子，伊還沒開門時，甲
    ○○就說她是來談房子的事，伊就讓她進來等語，另證人即桃德房屋公司負責人
    吳裕興亦於本院九十年八月二十八日審理時結稱：被告曾委託甲○○買賣房屋，
    乙○○請伊過去估價，甲○○當時也在場，甲○○是一般的中人，不是伊公司員
    工等語。由上可知，被告與告訴人本係舊識，被告並委託告訴人處理其房屋買賣
    事宜，然於本院竟稱完全不認識被害人其人，亦無委託其處理買賣房屋之事，茍
    非畏罪情虛，何以刻意隱瞞並矢口否認此事，且被告於警訊時即供明：伊未持凶
    器毆傷吳女，僅是雙方拉扯而已，參以其女鄭雅蓮於偵查中證稱：伊母親是用手
    拉，將被害人推走等語，另證人黃榮川亦於偵查中證稱：乙○○要趕甲○○走，
    有生推擠等語以觀，堪認雙方確有發生互相拉扯、推擠之行為，乃被告於審理中
    亦全然否認有上開情事，辯稱伊只有請告訴人離開云云，益徵其言不實。且按測
    謊鑑定，係依一般人在說謊時，會產生遲疑、緊張、恐懼、不安等心理波動現象
    ，乃以科學方法，由鑑定人利用測謊儀器，將受測者之上開情緒波動反應情形加
    以紀錄，用以分析判斷受測者之供述是否違反其內心之真意而屬虛偽不實。故測
    謊鑑定，倘鑑定人具備專業之知識技能，復基於保障緘默權而事先獲得受測者之
    同意，所使用之測謊儀器及其測試之問題與方法又具專業可靠性時，該測謊結果
    ，如就有利之供述，經鑑定人分析判斷有不實之情緒波動反應，依補強性法則，
    雖不得作為有罪判決之唯一證據，但非無證據能力，仍得供裁判之佐證，其證明
    力如何，事實審法院有自由判斷之職權（最高法院八十八年度台上字第二九三六
    號判決參照）。是本院函請具有專業測謊技能之法務部調查局以精密測謊儀器，
    對被告施以控制問題法及混合問題法為測謊鑑定後，認被告就案發時未持掃把毆
    打甲○○，經測試呈情緒波動之反應，研判有說謊，就未拿甲○○之金墜子，經
    測試無情緒波動之反應，研判未說謊，核與告訴人之指訴相符，被告固以提到此
    事伊就有氣等語質疑上述鑑定結果之真實性，然果係如此，其就未拿甲○○之金
    墜子乙節，亦應呈情緒波動反應才是，所辯顯不足採，且由此適足證明上述測謊
    鑑定之可信度極高，可堪憑採，是本院認此鑑定結果，佐以前開告訴人之指述、
    證人證詞、驗傷診斷書等節，堪認被告確有於前揭時、地毆打被害人成傷之行為
    。（五）至被告謂被害人無故侵入其住宅，是其縱有傷害行為，亦屬正當防衛云
    云，然按刑法第二十三條所規定之正當防衛，係以行為人對於現在不法之侵害，
    本乎防衛自己或他人之權利意思，在客觀上有時間之急迫性，並具備實施反擊予
    以排除侵害之必要性，且其因而所受法益之被害，亦符合相當性之情形，予以實
    施防衛行為者，始稱相當，是被害人縱有於被告之住宅內受退去之要求而仍留滯
    之行為，惟衡諸當時情形，並無急迫性，非不可通報警方到場處理，且被告出於
    傷害之故意，以腳踹被害人臉部、腹部，又持掃把毆打被害人後腦成傷之行為，
    顯已踰越防衛自己權利之範圍，亦與防衛過當之要件有間，而合於傷害罪之構成
    要件，是被告此部分之辯解亦不可採，另到場處理員警林祺笙、謝天慶雖分別於
    本院證稱：告訴人臉部有無傷因時間太久記不得、並未注意告訴人臉上有無傷等
    語，然其意並非指告訴人身上並無受傷，亦不足為被告有利之證明。從而本件事
    證明確，被告犯行洵堪認定，應依法論科。
二、核被告所為係犯刑法第二百七十七條第一項之傷害罪。爰審酌被告不分緣由，恣
    意傷害人之身體，所生危害尚屬輕微，惟迄未與被害人致歉、和解並賠償其損失
    ，犯後猶飾詞卸責，未具悔意等一切情狀，量處如主文所示之刑。又被告行為後
    ，刑法第四十一條易科罰金之規定，已於九十年一月四日修正，並經總統於同年
    月十日公布，業於同年月十二日生效，修正後得易科罰金之規定，由最重本刑三
    年以下有期徒刑之罪，修正為五年以下有期徒刑之罪，兩者相較，並無不同，爰
    依刑法第二條第一項前段規定，適用裁判時即修正後之刑法第四十一條第一項前
    段之規定，併諭知易科罰金之折算標準，以資懲儆。另扣案鋁製掃把一支，係被
    告所有供犯罪所用之物，業據被告供明在卷，應依刑法第三十八條第一項第二款
    之規定，併宣告沒收。
據上論斷，應依刑事訴訟法第二百九十九條第一項前段、刑法第二條第一項前段、第
二百七十七條第一項、修正後刑法第四十一條第一項前段、第三十八條第一項第二款
、罰金罰鍰提高標準條例第一條前段、第二條，判決如主文。
本案經檢察官胡原龍到庭執行職務。
中      華      民      國      九十      年     九     月     十一     日
                                臺灣桃園地方法院刑事第五庭
                                    審判長法  官  范清銘
                                          法  官  陳彥宏
                                          法  官  鍾淑慧
右正本證明與原本無異。
如不服本判決，應於判決送達後十日內向本院提出上訴狀( 應附繕本 )，上訴於
臺灣高等法院。
                                          書記官  吳一凡
中      華      民      國      九十      年     九     月     十三     日
附論罪科刑依據之法條：
中華民國刑法第二百七十七條
 (普通傷害罪)
傷害人之身體或健康者，處三年以下有期徒刑、拘役或一千元以下罰金。
犯前項之罪因而致人於死者，處無期徒刑或七年以上有期徒刑；致重傷者
，處三年以上十年以下有期徒刑。
    被      告  乙○○  女四十四歲（民國○○○年○○月○日生）
                        住桃園縣中壢市○○路○段七三巷十號一樓
                        身分證統一編號：Ｚ000000000號
    告  訴  人  甲○○  女  歲（民國    日生）
                        住桃園縣中壢市○○路二巷十四號
                        居桃園縣平鎮市○○街十九號
                        身分證統一編號：
    上  訴  人  臺灣    地方法院檢察署檢察官
    上  訴  人
    即  被  告
右上訴人因被告      案件，不服臺灣    地方法院八十  年度易字第        號，
中華民國八十  年    月      日第一審判決 (起訴案號：臺灣    地方法院檢察署
八十五年度偵字第        號) 提起上訴，本院判決如左：
    主  文
上訴駁回。
    事實及理由
一、本案經本院審理結果，認第一審以上訴人即被告      犯刑法第      條第  項
    之    罪，判處有期徒刑  月，並諭知易科罰金折算之標準為三百元折算一日，
    認事用法及量刑均無不當，應予維持，並引用第一審判決書記載之事實、證據及
    理由。
二、被告上訴意旨：
    空言否認，並稱原審量刑過重，為無理由，應予駁回。
三、被告      經合法傳喚，無正當理由不到庭，爰不待其陳述逕行判決。
據上論結，應依刑事訴訟法第三百七十三條、第三百六十八條、第三百七十一條，判
決如主文。
本案經檢察官陳明堂到庭執行職務。
中      華      民      國   八十六   年     一       月                日
                                    審判長法  官
                                          法  官
                                          法  官
不得上訴
附錄：本案論罪科刑法條全文


司法院資訊處製作；財團法人民間司法改革基金會備份。
